【裁判字號】    95,台上,3037
【裁判日期】    950602
【裁判案由】    偽造文書
【裁判全文】
最高法院刑事判決            九十五年度台上字第三０三七號
    上  訴  人  乙○○
                        6弄2.
                        1樓
                甲○○
                        樓
    上 列一 人
    選任辯護人  涂又明律師
                林文慧律師
上列上訴人等因丙○○自訴偽造文書案件，不服台灣高等法院中
華民國九十二年十月十六日第二審判決（九十二年度上訴字第二
六０九號；自訴案號：台灣台北地方法院九十一年度自字第五０
０號），提起上訴，本院判決如下：
    主  文
原判決撤銷，發回台灣高等法院。
    理  由
本件原判決認定：上訴人乙○○於民國九十一年一月四日，以金
屋房屋仲介股份有限公司（下稱金屋房屋）名義與東村建設股份
有限公司（下稱東村建設公司）訂立廣告業務企劃合約書，由東
村建設公司將其所有座落台北縣蘆洲市○○○路、重陽一街之不
動產房地（東村建設公司將該不動產房地取名為東村喜宴）委託
金屋房屋廣告銷售。合約中約定金屋房屋銷售上開不動產房地，
須依合約附表所示之價格，且由東村建設公司與購屋者訂立買賣
契約。詎乙○○竟夥同上訴人甲○○共同意圖為自己不法所有，
由乙○○偽稱係東村建設公司經理，甲○○偽稱係東村建設公司
僱員，先於九十一年三月十六日，在台北縣蘆洲市○○○路二段
三十六號「東村喜宴」銷售接待處，與丙○○簽訂購屋要約書，
銷售座落台北縣蘆洲市○○段第二一五地號土地，及其上建號一
五四三號，門牌號碼台北縣蘆洲市○○○路二段三十八號，全部
暨共同使用部分建號：一五四六、一五四八、一五四九號之建物
，連同地下第二層編號二五、二六之二停車位予丙○○。乙○○
並於九十一年三月十八日（或十九日），在台北縣蘆洲市○○街
、民族路口附近某家刻印店，利用不知情之刻印人同時接續偽刻
「東村建設公司」、法定代理人「張清泉」及土地所有權人「蔡
貴美」之印章。繼於同年月二十日，在上揭「東村喜宴」銷售接
待處，上訴人等基於共同行使偽造私文書之犯意，利用不知情不
詳姓名之代書，冒用「東村建設公司」、法定代理人「張清泉」
及土地所有權人「蔡貴美」之名義，與丙○○簽訂而偽造上開土
地、建物之不動產買賣契約書，並在契約書賣主欄內蓋用上揭偽
刻之「東村建設公司」、「張清泉」及「蔡貴美」之印章，足以
生損害於「東村建設公司」、「張清泉」、「蔡貴美」與丙○○
。上訴人等並主張該買賣不動產契約上之權利向丙○○收款，使
丙○○陷於錯誤而支付乙○○上開房地買賣價金新台幣（下同）
一百萬元，上訴人等並在該不動產買賣契約書附件之交款備忘錄
上收款人簽章欄內，蓋用上開偽刻「東村建設公司」、「張清泉
」及「蔡貴美」之印章，表示收得一百萬元價金之意思，詎丙○
○簽約付款後，上訴人等未辦理上揭房地之所有權移轉登記事項
，迭經丙○○催請上訴人等處理均未果，丙○○始知受騙等情。
因而撤銷第一審之科刑判決，改判依想像競合犯之規定，從一重
各論處上訴人等共同行使偽造私文書，足以生損害於他人罪刑，
固非無見。
惟查：(一)科刑之判決書，須將認定之犯罪事實詳記於事實欄，然
後於理由內逐一說明其憑以認定之證據，以使事實與理由兩相一
致，方為合法，倘事實欄已有敘及，而理由內未加說明，即為理
由不備之違法。原判決事實欄記載上訴人等共同利用不知情之代
書，冒用「東村建設公司」及法定代理人「張清泉」暨土地所有
權人「蔡貴美」名義，與丙○○簽訂而偽造不動產買賣契約書，
丙○○因陷於錯誤而交付買賣價金一百萬元後，上訴人等並在不
動產買賣契約書附件之交款備忘錄上收款人簽章欄內，蓋用「東
村建設公司」、「張清泉」及「蔡貴美」印章，表示收得一百萬
元價金之意思等情。似指上訴人等除偽以東村建設公司、張清泉
及蔡貴美名義，製作不動產買賣契約書外，並在不動產買賣契約
書附件之交款備忘錄上收款人簽章欄內表示已收訖一百萬元款項
。而於不動產買賣契約書所附交款備忘錄之收款人簽章欄，依習
慣係表示領取價金一百萬元之證明，與收據性質相同，依刑法第
二百二十條規定，應以偽造私文書論。原判決對於事實欄所載上
訴人等在不動產買賣契約書附件之交款備忘錄上收款人簽章欄內
表示已收訖一百萬元款項之行為，是否同有偽造文書之情形？與
上訴人等行使偽造不動產買賣契約書之關係為何？理由內未為任
何說明，自有理由不備之違法。(二)科刑之判決書所載之事實及理
由必須互相適合，否則即屬理由矛盾，其判決當然違背法令。原
判決事實欄認定乙○○於九十一年三月十八日（或十九日）利用
不知情之人接續偽刻「東村建設公司」、「張清泉」及「蔡貴美
」印章等情；並於理由一(四)依乙○○於第一審及原審之供述說明
此部分認定之所憑。惟原判決理由二則稱「甲○○利用不知情之
刻印店人盜刻『東村公司』、『張清泉』、『蔡貴美』三人之印
章」云云。與原判決上揭事實欄之認定及理由之說明，不相適合
，自有理由矛盾之違誤。(三)審理事實之法院，對於案內一切證據
，除認為不必要者外，均應詳為調查，然後基於調查所得之心證
，以為判斷事實之基礎。如有應行調查之證據未經依法調查，或
證據雖已調查而其內容尚未明瞭，遽行判決，均屬應於審判期日
調查之證據而未予調查之違法。原判決認定上訴人等共同偽以東
村建設公司、張清泉及蔡貴美名義製作不動產買賣契約書並持以
向丙○○行使，暨在契約書附件之交款備忘錄上收款人簽章欄內
表明收得一百萬元價金等情。依理由一(一)之說明，係以丙○○所
提出之不動產買賣契約書、交款備忘錄為其論據。惟稽之卷附不
動產買賣契約書賣主欄之內容，除有「東村建設（股）公司」、
「蔡貴美」及東村建設公司、張清泉、蔡貴美之印文，下方另有
「代陳名輝」之記載；交款備忘錄收款人簽章欄內，似亦有「陳
名輝」之簽名（第一審卷第九頁反面、第十頁）。乙○○於第一
審亦供稱「（最後一頁賣主東村建設公司，蔡貴美代陳名輝是誰
寫的）我寫的」、「（交款備忘錄也是你簽名的）是」等語（同
上卷第一七三頁）。若均無訛，乙○○雖在上揭不動產買賣契約
書賣主欄書寫東村建設名稱及蔡貴美名字，且於契約書及交款備
忘錄收款人簽章欄內蓋用上揭印章，然於署名及印文下簽寫「陳
名輝」並註一「代」字。苟乙○○並無使用「陳名輝」姓名之正
當理由，其擅以「陳名輝」名義代理書具上揭文書，是否亦足以
生損害於真正之「陳名輝」其人？若乙○○確有使用「陳名輝」
姓名之正當理由，其既加註「代」字，是否足以表明上揭買賣契
約書及交款備忘錄非由東村建設公司、張清泉及蔡貴美所製作？
此攸關上訴人等是否以捏造他人名義而製作文書認定之事項，即
有詳查勾稽釐清之必要。原審未予調查，遽認上訴人等有行使偽
造私文書之犯行，原判決自有應於審判期日調查之證據而未予調
查之違法。(四)判決不載理由者，當然違背法令。所謂判決不載理
由，係指依法應記載於判決理由內之事項不予記載，或記載不完
備者而言，此為刑事訴訟法第三百七十九條第十四款上段之當然
解釋。而有罪之判決書，對於被告有利之證據不採納者，應說明
其理由，復為刑事訴訟法第三百十條第二款所明定。故有罪判決
書對於被告有利之證據，如不加以採納，必須說明其不予採納之
理由，否則即難謂非判決不備理由之違法。原判決理由一(一)採納
甲○○於九十一年四月十六日所書具承認上揭不動產未經東村建
設授權即銷售予丙○○，並願賠償丙○○損害之字據，為認定上
訴人等犯行之證據。惟甲○○於第一審時已具狀陳稱該字據係其
身體自由受非法拘禁情況下，迫於無奈而書立，並提出診斷證明
書為憑（第一審卷第五九、七二頁）；於原審亦稱其是在被打的
情況下才寫致院（似為「志願」之誤植）賠償之字據，為了求自
保才寫的等語（原審卷第二八頁）。原審就甲○○有關上揭願意
賠償丙○○之字據非出於其任意性所書立之辯解，未予查明，復
未於判決內說明其不足採之理由，逕採為認定上訴人等犯罪之證
據，自屬理由不備，並有證據調查未盡之違法。以上或為上訴人
等上訴意旨所指摘，或屬本院得依職權調查之事項，應認原判決
有撤銷發回更審之原因。又丙○○於第一審提起自訴時，於自訴
狀當事人欄及具狀欄均載明「自訴人丙○○」、「代理人劉文崇
律師」，僅代理人劉文崇律師於具狀欄蓋章，丙○○則漏未在自
訴狀上簽名或蓋章，未依刑事訴訟法第五十三條規定製作。惟此
項程式上之欠缺並非不可補正，法院自應先以裁定命為補正，方
屬合法。雖第一審法院未命補正，惟既經上訴人等提起上訴，其
情形即非不可補正，原審應依刑事訴訟法第三百六十四條之規定
，定期間命丙○○補正。案經發回，允宜注意及之，附此指明。
據上論結，應依刑事訴訟法第三百九十七條、第四百零一條，判
決如主文。
中    華    民    國  九十五  年    六    月    二    日
                      最高法院刑事第十庭
                          審判長法官  洪  清  江
                                法官  石  木  欽
                                法官  李  伯  道
                                法官  林  勤  純
                                法官  陳  晴  教
      本件正本證明與原本無異
                                      書  記  官
中    華    民    國  九十五  年    六    月    八    日
                                                      v


司法院資訊處製作；財團法人民間司法改革基金會備份。
